【裁判字號】    95,易,2428
【裁判日期】    951120
【裁判案由】    妨害家庭
【裁判全文】
臺灣臺中地方法院刑事判決              95年度易字第2428號
公  訴  人  臺灣臺中地方法院檢察署檢察官
被      告  陳克昌
選任辯護人  朱元宏律師
            張志隆律師
被      告  羅筑煒
上列被告等因妨害家庭案件，經檢察官提起公訴（九十五年度偵
字第四六一六號），本院判決如下：
    主    文
乙○○連續有配偶而與人通姦，處有期徒刑伍月，如易科罰金，
以銀元佰元即新臺幣玖佰元折算壹日。
丙○○連續與有配偶之人相姦，處有期徒刑肆月，如易科罰金，
以銀元佰元即新臺幣玖佰元折算壹日。
    犯罪事實
一、乙○○係甲○○之夫（起訴書誤載為妻），為有配偶之人，
    丙○○亦明知乙○○為有配偶之人。乙○○、丙○○竟各基
    於通姦及相姦之概括犯意，自民國九十三年七、八月間某日
    起至九十五年一月十日止之期間內，在乙○○位於臺中市○○區○○路○段○○○號八樓住處，由乙○○以其陰莖進入
    丙○○性器官之方式，連續發生性行為至少二次。嗣於九十
    五年一月十日凌晨五時五十分許（起訴書誤為七日上午六時
    許），甲○○帶同員警欲返回上址住處，因其所持鑰匙無法
    順利開啟該處大門，且前來應門之乙○○又拒絕開門，雙方
    僵持不下，直至同日上午七時二十分許，始由甲○○之弟張
    添義（所涉毀損部分另經檢察官為不起訴處分確定）持開鎖
    工具強行破壞大門進入屋內，發現丙○○亦在屋內休息，而
    查悉上情。
二、案經甲○○訴由臺中市警察局第五分局報請臺灣臺中地方法
    院檢察署檢察官偵查起訴。
    理    由
一、訊據被告乙○○、丙○○均矢口否認上開通姦及相姦犯行，
    被告乙○○辯稱：伊與丙○○係在ＰＵＢ內認識，當時得知
    丙○○在臺中打工但沒有地方可供居住，又被男朋友打，伊
    才讓丙○○借住在家裡，惟伊等二人並未同房，更無發生姦
    淫情事，伊亦不知道電腦內存有丙○○之裸照；九十五年一
    月十日凌晨，伊係接獲甲○○之來電，才知道甲○○想要進
    到屋內拿取個人物品，伊質疑甲○○為何挑選凌晨返家，又
    見到員警偕同前來，伊情緒非常激動，才會拒絕開門云云。
    被告乙○○之選任辯護人則辯稱：卷附丙○○之裸照係告訴
    人非法取得，應不具證據能力；且員警在九十五年一月十日
    進入被告乙○○房間內查看，並未發現任何丙○○之衣物，
    再由廁所內所發現之女用衛生棉，足見丙○○當時正處女性
    生理期，被告乙○○應無可能與其發生性關係；而卷附裸照
    上雖有出現男性之生殖器官，然僅就割包皮痕跡一項特徵，
    尚不足以證明該男性生殖器官即為被告乙○○所有；又丙○○有同性戀傾向；檢察官並未就被告乙○○與丙○○通姦之
    事實充分舉證，依法應受無罪之推定等語。被告丙○○則辯
    稱：伊與乙○○僅為朋友關係，伊因為前來臺中打工，才會
    借住乙○○之住處，但從未與乙○○同房，亦無發生性關係
    ，卷附裸照係伊將ＰＵＢ認識之朋友帶回乙○○住處，當時
    乙○○尚未返家，伊就與該名男子進入乙○○房內拍攝裸照
    ，且為了將該張裸照以電子郵件方式傳輸，才會先行存入乙○○之電腦內，乙○○對於伊拍攝裸照之事並不清楚云云。
    然查：
（一）證據能力部分：卷附被告丙○○之裸照二張，係由告訴人
      甲○○於九十四年十一、十二月間，在被告乙○○上址住
      處之家用電腦內發現取得，而該部電腦係被告乙○○與告
      訴人共同使用等情，業據證人即告訴人甲○○於本院審理
      時證述明確。而被告乙○○與告訴人甲○○並未離婚，理
      當未就放置於彼等共同住所內相關物品逐一劃分所有權之
      歸屬，再參以一般家用電腦之操作方式簡便，網際網路之
      使用率更形普及，該部電腦亦無專屬被告乙○○一人操作
      使用之可言，是以告訴人甲○○陳稱：該部電腦係伊與被
      告乙○○共同使用等情，尚非無據，堪可採信。則告訴人
      甲○○在其使用之電腦內發現前揭裸照檔案，並將之提供
      警察及司法機關作為他人刑事犯罪之證據，就證據取得及
      證據使用之過程觀察，應無涉及不法情事。被告乙○○之
      選任辯護人率指該項證據係非法取證，自有未洽，不足為
      取。況告訴人甲○○並非實施刑事訴訟程序之公務員，縱
      認其違背法定程序取得證據，亦與刑事訴訟法第一百五十
      八條之四「證據排除法則」之規範對象不相符合，自無從
      援引該項規定而否定上開裸照之證據適格性，先此敘明。
（二）上開犯罪事實，業據證人即告訴人甲○○於警詢及本院審
      理時指證綦詳，並有被告丙○○之裸照二張、查獲現場照
      片十七張附卷可稽。而上開被告丙○○之裸照拍攝地點均
      在被告乙○○房內，其中一張更明顯出現男性生殖器官畫
      面，倘被告丙○○僅係單純借住於被告乙○○住處之客房
      內，縱使因為一時興起而決定拍攝裸照留存，亦僅須在自
      己居住之客房內為之即可，在其並未事先告知被告乙○○
      之情形下，被告丙○○根本無須擅自闖入被告乙○○房內
      拍攝裸照而啟人疑竇。如非被告丙○○原先即在該房間內
      生活起居，且被告乙○○對於被告丙○○以其房間作為背
      景拍攝裸照乙節表示同意，以被告丙○○僅為區區借住者
      之身分，又豈敢輕率在被告乙○○房內大膽裸身而毫無忌
      憚？尤其上開裸照又係存檔於被告乙○○使用之電腦內，
      如依被告丙○○所稱係於九十三年暑假以後拍攝，而在九
      十四年十一、十二月間為告訴人甲○○所發現，前後存放
      在被告乙○○電腦內之時間長達一年有餘，卻始終未見被
      告乙○○將該照片檔案刪除，足認被告乙○○應係有意珍
      藏並觀覽前揭被告丙○○之裸照。又一般人將數位相機拍
      攝之裸照傳輸進入家用電腦內，尚須依據個別數位相機之
      廠牌型號，操作特定配置之電腦軟體並事先安裝驅動程式
      ，輔以傳輸線進行照片檔案傳輸，凡此皆非在該處短暫借
      住之被告丙○○所能輕易覓得使用，衡情應係經常使用該
      部電腦且擁有該數位相機之被告乙○○所親自傳輸裸照並
      予存檔。綜上以觀，被告乙○○就被告丙○○於上開裸照
      拍攝日期在其房內脫衣裸身一事應早已知悉，而被告乙○○又無可能容忍陌生男子任意進出其個人房間並拍攝裸照
      ，且上開裸照又係被告乙○○親自存取於家用電腦內，應
      可推知前揭被告丙○○之二張裸照係由被告乙○○所拍攝
      ，而其中一張裸照上出現之男性生殖器官亦即屬被告乙○○所有。
（三）而被告丙○○雖辯稱：伊係與ＰＵＢ認識之男子在被告乙○○房間內拍攝裸照，亦係伊自己操作電腦傳輸數位相機
      內之照片檔案，被告乙○○對此均不知情云云。然被告丙○○始終未能具體指出該名男子之真實姓名以供本院調查
      ，所辯真實性已值存疑；且被告丙○○自稱係在拍攝當天
      結識該名男子，二人僅為萍水相逢，相知有限，竟急於拍
      攝私密裸照留存，亦難謂與經驗法則無違。而被告丙○○
      倘真僅係基於傳輸電子郵件目的，將上開裸照先行存入被
      告乙○○之家用電腦內，惟被告丙○○已於本院審理時供
      稱：伊事後打開自己所使用之桌上型電腦，發現並無上開
      裸照之電子郵件傳輸紀錄，伊就不予理會，既未再進入被
      告乙○○家用電腦內查詢寄件備份資料，亦無重新進行傳
      輸動作等語，顯見被告丙○○對於上開裸照是否附加於電
      子郵件寄給自己乙節根本漠不關心，反而毫無積極刪除被
      告乙○○家用電腦內裸照檔案之舉動，自難認其前揭所辯
      確屬真實。況被告丙○○於本院審理時，一再表示：伊因
      為害怕遭被告乙○○責罵，所以不敢告知拍攝裸照之事實
      云云，然被告丙○○在該次拍攝裸照之過程中，先後使用
      被告乙○○之房間、數位相機及家用電腦，未見其有何避
      諱遲疑，且照片中清楚出現被告乙○○房間之擺設，家用
      電腦內亦留存上開裸照檔案，凡此均與被告丙○○辯稱：
      不欲使被告乙○○得知拍攝裸照事實云云迥然有異，益足
      證明被告丙○○所辯不足採信。
（四）又被告丙○○之上開裸照既係由被告乙○○在旁拍攝，且
      在其中一張裸照中露出部分男性生殖器官，顯見當時被告
      乙○○亦係衣不蔽體，裸裎以對。衡諸時下一般成年男女
      之性行為模式，倘非渠等二人已有從事性行為之主觀意思
      及客觀行為，又何須互以裸體示人？且由上開二張被告丙○○之裸照取鏡角度、人體姿態及拍攝手法觀察，並未摻
      雜任何專業藝術呈現之成分，被告乙○○、丙○○二人亦
      非從事人體攝影師或專業模特兒之工作，足認渠等二人絕
      無僅因單純拍攝照片緣故，即慨然為對方寬衣解帶而毫無
      羞澀之情。此觀被告丙○○於九十五年四月七日偵訊時，
      就檢察官針對裸照部分所提「一夜情」、「發生性行為」
      等問話，均未予以否認，亦可推知拍攝裸照當日確有發生
      性行為之事實。至於被告丙○○是否確有同性戀傾向乙節
      ，尚無從動搖被告丙○○與男性相姦之事實，自不能因此
      而為有利被告二人之認定。
（五）再者，被告乙○○於九十五年一月十日凌晨告訴人甲○○
      欲返家取回個人物品時，明知告訴人甲○○帶同員警前來
      ，顯已懷疑其有通姦之犯罪事實，如被告乙○○果真內心
      坦蕩且自認並無告訴人甲○○質疑之通姦情事，縱使當日
      僅係單純提供客房予被告丙○○借住，亦毋庸擔心告訴人
      甲○○發現任何不法事證，根本無須僅因一時情緒激動即
      拒絕開門並阻止告訴人甲○○進入長達一個多小時。況依
      被告丙○○在本院行準備程序中所言，當時被告丙○○聽
      到門鈴聲音已經醒來，被告乙○○又在屋內走動，在長達
      一個多小時之充裕時間內，渠等二人如欲湮滅不利於己之
      證據或調整私人物品之擺設位置，實已綽綽有餘。是以不
      問告訴人甲○○最終得以進入屋內時，被告乙○○、丙○○分別身處不同房間，且均衣著整齊，在被告乙○○房內
      亦未發現任何被告丙○○之衣物，浴室垃圾桶內尚留有女
      子使用過之衛生棉等情，惟此均無從排除被告二人事後掩
      飾加工之可能。則被告乙○○與丙○○當時應係在屋內湮
      滅性行為發生未久後所留下之相關物證，而非如被告乙○○所辯係因見到告訴人甲○○返家取物情緒激動才拒絕開
      門。從而，被告乙○○之選任辯護人辯稱：當日正值被告
      丙○○之女性生理期，且在被告乙○○房內並無被告丙○○之衣物，無法證明渠等二人姦淫事實等語，容有可議，
      不足採信。
    綜上所陳，被告乙○○、丙○○及選任辯護人前揭所辯均有
    未洽，無足為取。本案事證已臻明確，被告二人犯行均堪認
    定。
二、查被告二人行為後，九十四年二月二日修正公布之刑法條文
    已自九十五年七月一日起施行，其中與本件有關部分之第二
    條、第四十一條第一項、第五十六條均已修正或刪除。按「
    行為後法律有變更者，適用行為時之法律，但行為後之法律
    有利於行為人者，適用最有利於行為人之法律」，修正後刑
    法第二條第一項定有明文。此條規定係規範行為後法律變更
    所生新舊法律比較適用之準據法，本身尚無新舊法比較之問
    題，於新法施行後，應一律適用新法第二條第一項之規定，
    為「從舊從輕」之比較，先予敘明。再按本次法律變更，比
    較時應就罪刑有關之共犯、未遂犯、想像競合犯、牽連犯、
    連續犯、結合犯，以及累犯加重、自首減輕暨其他法定加減
    原因（如身分加減）與加減例等一切情形，綜其全部罪刑之
    結果而為比較（最高法院九十五年五月二十三日九十五年度
    第八次刑庭會議決議參照）。茲就本件新舊法比較結果說明
    如下：
（一）修正前刑法第四十一條第一項前段規定：「犯最重本刑為
      五年以下有期徒刑以下之刑之罪，而受六個月以下有期徒
      刑或拘役之宣告，因身體、教育、職業、家庭之關係或其
      他正當事由，執行顯有困難者，得以一元以上三元以下折
      算一日，易科罰金。」再被告行為時之易科罰金折算標準
      ，修正前罰金罰鍰提高標準條例第二條（現已刪除）規定
      ，就其原定數額提高為一百倍折算一日。則本件被告行為
      時之易科罰金折算標準，如以銀元三百元折算一日，經折
      算為新臺幣後，應以新臺幣九百元折算為一日。惟修正後
      刑法第四十一條第一項前段則規定：「犯最重本刑為五年
      以下有期徒刑以下之刑之罪，而受六個月以下有期徒刑或
      拘役之宣告者，得以新臺幣一千元、二千元或三千元折算
      一日，易科罰金。」被告所犯係得易科罰金之罪，經比較
      修正前後之易科罰金折算標準，以修正前之規定較有利於
      被告。
（二）又修正後刑法業已刪除連續犯之規定，此刪除雖非犯罪構
      成要件之變更，但顯已影響行為人刑罰之法律效果，自屬
      法律有變更。而被告二人先後多次通姦及相姦行為，符合
      舊法對於連續犯規定強調「概括犯意」及「罪名同一」之
      主、客觀要件，尚有論以裁判上一罪之餘地。但依新法對
      於上開反覆實施犯罪模式之對應處置，除合於「接續犯」
      或「包括一罪」之情形外，則僅能依數罪併罰之規定個別
      處斷。被告各次犯行於客觀上截然可分，尚不具時、空之
      密接性，而無「接續犯」規定之適用；又其犯罪本質上未
      必存在反覆實施之特性，立法者更無意將多次通姦及相姦
      行為擬制為單一犯罪之獨立構成要件，亦與學說上「包括
      一罪」之定義有間。是以被告所為如依新法處斷，僅能將
      其個別通姦及相姦行為論以數罪而併合處罰，依刑法第二
      條第一項之規定比較新舊法結果，自應適用較有利於被告
      之行為時法律即修正前刑法第五十六條論以連續犯。
    綜上，舊法關於易科罰金折算標準及連續犯之規定，均較有
    利於被告，衡諸整體綜合比較結果及不得割裂適用法律之原
    則，應依刑法第二條第一項前段之規定，一體適用修正前刑
    法之相關規定予以處斷。
三、核被告乙○○所為，係犯刑法第二百三十九條前段之通姦罪
    ；被告丙○○所為，則係犯同條後段之相姦罪。渠等二人所
    為上開數次通姦、相姦犯行，均屬時間緊接，方法相同，各
    觸犯構成要件相同之罪名，顯係各基於概括犯意反覆為之，
    均應依修正前刑法第五十六條連續犯之規定論以一罪，並均
    依法加重其刑。爰審酌被告乙○○無視於其與告訴人甲○○
    之夫妻情誼，僅因其妻離家在外，竟留宿被告丙○○並與之
    進行姦淫，更將被告丙○○之裸照存放於家用電腦中而毫無
    忌憚，破壞夫妻關係之誠摯信賴甚深，且於犯罪後又飾詞否
    認犯行，迄今仍未能與告訴人甲○○就民事賠償部分達成和
    解，態度亦無足取。雖夫妻長期共同生活，難免偶因生活瑣
    事引發爭端摩擦，對於各自生活習性亦未必一再容忍；且刑
    法上通姦、相姦罪名之存在，能否延續原有婚姻以維社會倫
    常，抑或僅以民事損害賠償責任相繩為已足，常見學者提出
    質疑；然通姦、相姦罪名之合憲性既經司法院大法官會議以
    釋字第五五四號解釋文詳予確認，夫妻之一方自足以產生國
    家刑罰權介入維繫婚姻生活之合理信賴，縱使爾後婚姻關係
    之長久穩固仍待夫妻投入情感用心培養，而非端賴一紙刑事
    判決即一蹴可幾，惟遭矇蔽或處於弱勢地位之夫妻一方既可
    依循刑事訴訟途徑尋求法律救濟及保護，職司適用法律之法
    院自無退卻或消極輕判之權利，本院仍應就被告乙○○於本
    案中之具體犯罪情節及犯後態度，予以量處適當刑度；再參
    以被告丙○○年紀尚輕，智慮未周，惟亦於偵審期間矢口否
    認犯行，及被告二人之犯罪動機、手段、智識程度等一切情
    狀，分別量處如主文所示之刑，併均諭知易科罰金之折算標
    準，以示懲儆。
據上論斷，應依刑事訴訟法第二百九十九條第一項前段，刑法第
二條第一項前段、修正前刑法第五十六條、刑法第二百三十九條
、修正前刑法第四十一條第一項前段，修正前罰金罰鍰提高標準
條例第二條，現行法規所定貨幣單位折算新臺幣條例第二條，判
決如主文。
本案經檢察官郭明嵐到庭執行職務。

中    華    民    國    95    年    11    月    20    日
                  刑事第七庭    審判長法  官  許金樹
                                      法  官  張清洲
                                      法  官  高文崇

上正本證明與原本無異。
如不服本判決，應於送達後十日內向本院提出上訴狀（須附繕
本），上訴於台灣高等法院台中分院。
                                      書記官  林淑慧
中    華    民    國    95    年    11    月    21    日

附錄論罪科刑法條
刑法第二百三十九條：
有配偶而與人通姦者，處一年以下有期徒刑；其相姦者亦同。

司法院資訊處製作；財團法人民間司法改革基金會備份。
